【裁判字號】    98,上,178
【裁判日期】    990413
【裁判案由】    清償債務
【裁判全文】
臺灣高等法院臺南分院民事判決      98年度上字第178號
上  訴  人  甲○○
訴訟代理人  林樹根  律師
            洪茂松  律師
            邱麗妃  律師
被 上 訴人  乙○○
訴訟代理人  陶靜芳  律師
上列當事人間清償債務事件，上訴人對於中華民國98年8月21日
臺灣臺南地方法院97年度訴字第717號第一審判決提起上訴，本
院於99年3月30日言詞辯論終結，茲判決如下：
    主  文
上訴駁回。
第二審訴訟費用由上訴人負擔。
    事  實
甲、上訴人方面：
一、聲明：(一)原判決不利於上訴人部分廢棄。(二)上開廢棄部
    分，被上訴人應給付上訴人新台幣（下同）226萬9000 元整
    ，及自起訴狀繕本送達之翌日起至清償日止，按周年利率百
    分之5 計算之利息。(三)第一、二審訴訟費用由被上訴人負
    擔。
二、陳述：除與原判決記載相同者，茲引用之外，補稱：
  (一)兩造間成立委任契約關係：
    本件上訴人委託被上訴人買賣興櫃股票，被上訴人允為處理
    ，上訴人並陸續依被上訴人指示交付購買股票所需款項予被
    上訴人，而被上訴人則不定期向上訴人報告買賣股票之處理
    事務情形等情，有被上訴人交付上訴人「買賣股票明細資料
    」，向上訴人報告處理經過，及上訴人依被上訴人之指示而
    付款匯入戶名乙○○、黃占興分別設於合作金庫北新營分行
    及中國信託新營分行帳戶匯款資料可稽，兩造間成立委任契
    約關係，即甚顯然。況依被上訴人所言，被上訴人亦係以其
    自己名義而非以上訴人名義委任訴外人丙○○，故上訴人與
    訴外人丙○○間並不成立任何委任契約。
  (二)被上訴人負有將本件受任處理事務所得款項返還上訴人義務
    ：
    依被上訴人書寫交付上訴人之「買賣股票結算明細資料」所
    載，截至民國（下同 ）96年7月30日結算當時，被上訴人已
    經賣出股票獲得股款457萬9000元，並已將所得股款中之231
    萬元又代上訴人買入4支股票，而有結餘226萬9000元，既均
    由被上訴人為經手人，殊與訴外人丙○○無關。且參 96年8
    月10日被上訴人尚且匯款350萬元與丙○○乙情，足徵96年7
    月30日當時被上訴人與訴外人丙○○間之交易應屬正常。從
    而，不論被上訴人所辯是否屬實，被上訴人基於兩造委任關
    係，均負有將本件受任處理事務所得款項返還上訴人義務，
    被上訴人該義務，殊與丙○○和被上訴人間之債務糾紛無關
    。
  (三)原審固依證述及訴外人丙○○犯罪事實與被上訴人抗辯相符
    ，而認被上訴人抗辯上訴人透過伊向訴外人丙○○買賣股票
    屬實，惟查：
  1.證人張慧貞所稱上訴人最初如何接觸被上訴人委託買賣股票
    經過，及上訴人夫妻知悉被上訴人是委由丙○○操作買賣股
    票等證述，或係聽被上訴人所說，或為自行臆測之詞。又證
    人蘇淑貞有關上訴人最初如何與被上訴人接觸委託買賣股票
    ，未為陳述，且關於手續費之事，證人蘇淑貞亦係聽被上訴
    人所說，另證人等與被上訴人間之委任關係，亦與上訴人無
    涉，均不足為有利於被上訴人之認定。
  2.由被上訴人就丙○○所涉犯刑案偵查中，既未以被害人身分
    提出告訴，亦未向丙○○訴請賠償，自難僅憑上開刑案資料
    ，遽認被上訴人亦為丙○○案件之被害人，而認被上訴人抗
    辯遭丙○○詐騙等情為可採。況被上訴人與丙○○間刑案資
    料所示委任關係如何，與兩造委任無涉，亦不足供作被上訴
    人抗辯可採之證據。
  3.又原審既認上訴人透過被上訴人向訴外人丙○○買賣股票，
    則上訴人透過被上訴人即屬上訴人委託被上訴人處理事務，
    兩造間成立委任關係明確，乃原審又認上訴人就兩造間是否
    存在委任關係事實，未能舉證，其判決理由已前後矛盾。況
    兩造間既存委任關係，僅被上訴人與丙○○間之交易關係，
    是否成立民法第537 條複代理關係有存疑，自不得因此即認
    兩造間不成立委任關係，原審所持法律見解，應屬誤會。
三、證據：援用第一審所提證據。
乙、被上訴人方面：
一、聲明：(一)上訴駁回。(二)第二審訴訟費用由上訴人負擔。
二、陳述：除與原判決記載相同者，資引用之外，補稱：
  (一)否認兩造間存有委任關係。上訴人只是透過被上訴人向訴外
    人丙○○買賣股票，被上訴人僅立於使者之地位，何致導生
    委任關係？上訴人就其主張之委任法律關係，負有舉證之責
    。
  (二)由證人蘇淑貞與張慧貞所證述大致相符，並參證人沈清朝亦
    證稱與證人張慧貞、蘇淑貞聚會四次，其中一次上訴人亦在
    場等語，足證證人沈清朝於餐會中早已知悉被上訴人是代為
    向訴外人丙○○買賣股票，卻一再稱事前不知被上訴人是向
    訴外人丙○○購買股票乙事，委然不實。且參證人沈清朝為
    上訴人之夫，並實質上混同金錢共同購買股票，所為證詞避
    重就輕，多所不實，亦不足採。
三、證據：援用第一審所提證據。
    理  由
一、上訴人起訴主張：被上訴人於 96年3月間，向伊表示有管道
    可依承銷價購買興櫃股票，俟股票正式上市或上櫃掛牌之後
    ，可賣出獲利等語，且公開發行公司之普通股股票，經申報
    上市（櫃）輔導契約，在尚未上市（櫃）掛牌之前，經過櫃
    檯中心依據相關規定核准，先在證券商營業處所議價買賣之
    興櫃股票，日後若正式上市或上櫃掛牌交易價格，確多有上
    漲獲利之情形。伊因此乃委託被上訴人代為買賣興櫃股票，
    並由被上訴人決定買賣股票種類及時間點，再由被上訴人隨
    時向伊報告買入賣出情形，伊則依被上訴人之指示交付股款
    ，截至96年7月30日結算時，賣出股票而得款457萬9000元，
    扣掉買入強茂等股票而付款231萬元，結餘226萬9000元，經
    伊向被上訴人請求交付，竟遭拒絕。爰依民法第五百二十八
    條、第五百三十五條、第五百四十一條提起本訴。求為命：
    被上訴人如數給付並加付自起訴狀繕本送達之翌日起至清償
    日止，按年息百分之5 計算利息之判決（原審為上訴人敗訴
    之判決）。
二、被上訴人則以：否認兩造間有委任契約關係存在。本件上訴
    人係因其夫沈清朝幫伊裝潢新居，得知伊認識任職於永昌證
    券之營業員丙○○，而有此投資管道，便央求讓其參與。故
    上訴人僅係透過伊委託訴外人丙○○買賣興櫃股票，伊在本
    件僅立於使者之地位。惟丙○○係以放甜頭之方式，吸引眾
    多投資戶匯款，以利籌募資金，供己操作股票，實際受騙的
    人甚多；況伊由自己帳戶內匯出至詐害人丙○○及其指定帳
    戶內之金額即高達一億四千多萬元，此匯款金額中也包含了
    伊自己投資的資金，伊亦屬被害人，上訴人向伊請求給付已
    賣出股票結餘款，並無理由等語，資為抗辯。
三、兩造不爭執之事項：
  (一)上訴人於 96年3月間起，陸續匯款予被上訴人依承銷價購買
    興櫃股票，俟股票正式上市或上櫃掛牌之後，再賣出獲利。
  (二)被上訴人於 96年7月30日依上訴人同意賣出「建通」、「能
    緹」、「訊聯」、「美亞」等股票，得款共計457萬9000 元
    。並同意買入「強茂」、「佰鴻」、「維熹」、「昱晶」，
    買入股票應付股款共計231 萬元。以上結算結果，結算餘款
    226萬9000元。
四、本件兩造主要爭點為：(一)兩造是否存有委由被上訴人買賣
    興櫃股票之委任關係？(二)上訴人得否依民法第五百四十一
    條之規定請求被上訴人返還系爭結餘款226萬9000 元？爰分
    述如下：
  (一)兩造間是否存有委由被上訴人買賣興櫃股票之委任關係：
  1.按當事人主張有利於己之事實者，就其事實有舉證之責任，
    民事訴訟法第二百七十七條定有明文。又稱委任者，謂當事
    人約定，一方委託他方處理事務，他方允為處理之契約。受
    任人處理委任事務，應依委任人之指示，並與處理自己事務
    為同一之注意，其受有報酬者，應以善良管理人之注意為之
    。受任人因處理委任事務，所收取之金錢、物品及孳息，應
    交付於委任人。受任人以自己之名義，為委任人取得之權利
    ，應移轉於委任人。民法第五百二十八條、第五百三十五條
    、第五百四十一條分別定有明文。
  2.證人即亦同時參與投資買賣興櫃股票之張慧貞於原審到庭結
    證略稱：因為伊跟兩造有一起出去吃過飯，所以知悉上訴人
    匯款予被上訴人買賣興櫃股票的事。因為股票有賺錢，一起
    去吃飯，大家都在同一桌，我們在談話中會開玩笑說，這餐
    又是丙○○請的，上訴人有在場。有一次是上訴人全家都有
    去，上訴人沒有車子，大家還幫忙載，大部分的聚會都是上
    訴人的先生去而已。是上訴人的先生去被上訴人家做裝潢，
    有聽到被上訴人在電話中有講到買賣股票的一些事，上訴人
    也想買，就去問被上訴人，才會開始買股票。因為上訴人知
    道要向丙○○買，但沒有看過丙○○，所以請被上訴人幫她
    去跟丙○○講。伊和被上訴人有金錢往來關係，被上訴人會
    給伊訊息，說現在未上市的股票有哪些，要我們自己選擇要
    買哪一支，伊買多少股票就匯款多少錢給被上訴人，被上訴
    人並沒有賺取手續費。 96年7月份，上訴人還全家參加聚餐
    ，到 96年8月丙○○事情爆發後，上訴人的先生還有來被上
    訴人家烤肉等語（見原審卷第91頁至第95頁）。
  3.另證人蘇淑貞亦於原審到庭結證稱：伊有聽被上訴人說上訴
    人有匯款買股票，伊與上訴人不是很熟，是跟上訴人先生很
    熟，伊與上訴人吃飯見面的次數有一、二次。我們大家都是
    拜託被上訴人去買股票。被上訴人有跟伊說過，她是透過麻
    豆永昌證券的丙○○去買股票。伊也有匯款給被上訴人買賣
    股票，丙○○要收手續費，我們有同意，如果有賺的時候就
    會結帳，結帳的時候就會給付手續費是給丙○○，被上訴人
    部分沒有收手續費。我們聚會的時候會提到股票，我們有時
    候會開玩笑說這餐是丙○○請的。上訴人的先生會加入這樣
    的談話內容，因為我們都是一起去吃飯。我們一起吃飯的人
    ，都要透過丙○○買賣股票，並沒有人買賣股票的管道不一
    樣，伊也有看過被上訴人匯款給丙○○。被上訴人有說她是
    向丙○○買股票等語，核與證人張慧貞所述大致相符。
  4.又證人丙○○（即前華南永昌證券公司麻豆分公司營業員）
    於本院證稱：伊認識乙○○，係鄰居。大約從91、92年間，
    伊問她有無買賣股票，就招攬她開戶，後來她才向伊投資買
    賣興櫃股票。買賣操作方式，承銷價是證期會公告的價格，
    投資人自己可以查得到一檔股票可以賺多少錢，依據承銷價
    的金額匯給伊指定的帳戶，所買的興櫃股票如有上市掛牌，
    而她要賣出的話，就按照市價來計算賣得的價錢，如果她沒
    有要買下一檔的股票，伊就將錢結算會給她，惟伊實際並未
    去買賣興櫃股票，也未與被上訴人實際交割，僅以口頭做結
    算，伊因投資虧損而無法還錢等語（見本院第82頁以下）。
  5.而證人即上訴人之夫沈清朝亦於原審證稱：因從事室內裝潢
    ，有去被上訴人家整修房子，被上訴人問伊是否要參加興櫃
    股票買賣，伊言要回去詢問上訴人，伊與太太（即上訴人）
    商量後，決定先匯款14萬元，這是第一筆買賣。江瑞賢是伊
    太太的大哥，是伊告知他來買，沈全成是伊弟弟，他到被上
    訴人家油漆，聽到被上訴人在做股票，告訴伊他也想買，後
    來與伊集資買等語（見原審卷第101、102頁），其所述投入
    買賣興櫃股票之經過與證人張慧貞等所證，並無不符。故被
    上訴人辯稱彼等係集資透過訴外人丙○○買賣興櫃股票乙節
    ，應可認定。參以被上訴人本身僅係經營早餐店生意，其並
    不具有投資興櫃股票買賣之操作能力，此為上訴人所明知，
    故本件應係透過被上訴人以集資投資性質委由訴外人即證券
    營業員丙○○買賣興櫃股票。亦即被上訴人僅係提供投資訊
    息與管道，讓參與者集資透過被上訴人委由訴外人丙○○買
    賣興櫃股票，而非委託被上訴人購買興櫃股票。上訴人主張
    係委託被上訴人購買興櫃股票，尚非可採。
  6.上訴人雖主張其係委任被上訴人而非訴外人丙○○買賣興櫃
    股票，並提出證人沈清朝證述、匯款資料、被上訴人手寫結
    算清單為證。惟查，上訴人係參加被上訴人向訴外人丙○○
    買賣興櫃股票之投資，前已敘明，證人沈清朝雖稱被上訴人
    均未向其提及丙○○這個人云云，然與其證述「參加」興櫃
    股票買賣，及於投資期間多次參與證人張慧貞、蘇淑貞等投
    資人聚餐慶祝行為不符，按證人為上訴人之夫且亦係匯款集
    資者之一，所為證言顯有偏袒上訴人，自不足為有利上訴人
    之認定。次查依證人蘇淑貞、張慧貞上開證述內容，則伊等
    委託被上訴人向丙○○買賣興櫃股票模式，亦係匯款與被上
    訴人，並由被上訴人就買賣興櫃股票種類、張數、時間、金
    額開單結算，與上訴人提出之買賣股票明細資料、匯款資料
    均相符，故亦無從為有利於上訴人之認定。
  7.基上，上訴人係參加被上訴人集資委由訴外人丙○○買賣興
    櫃股票之投資者，非委任被上訴人代為買賣興櫃股票，上訴
    人主張兩造間存有委託買賣興櫃股票之委任關係存在，尚無
    可採。
  (二)上訴人得否依民法第五百四十一條規定請求被上訴人返還投
    資結餘款226萬9000元？
  1.兩造並不存在上訴人所主張之委託買賣興櫃股票之委任關係
    ，已如前述；則其依委任關係請求被上訴人給付於 96年7月
    30日已賣出股票結餘款2,269,000元，已屬無據。
  2.況且，被上訴人辯稱：伊係聽丙○○說股票有賣掉，惟最後
    丙○○並未把錢匯進來。 96年8月10日係因丙○○哀求，始
    借予350 萬元周轉，惟均未返還；伊自己亦損失數百萬元等
    語。查丙○○於任職華南永昌證券公司麻豆分公司營業員期
    間，自93年起，利用職務之便，先後向客戶陳淑惠等人徉稱
    可透過管道以低於盤價之價格認購上市、櫃或興櫃公司公開
    發行之增資新股或即將上市櫃之發行新股股票，待股票上市
    、櫃後於公開市場賣出獲利。惟實際上丙○○並未將客戶之
    資金交予特定人認購相關股票，而是將資金自行挪用購買上
    市、櫃股票，待客戶要求結算時，始將款項匯回。因客戶投
    資之初均有相當獲利，致陸續介紹親朋好友參與，或將原本
    資金及獲利再行投入，使投入金額達10餘億元。嗣因經濟不
    景氣股市低迷，丙○○無法以客戶之資金於股市操作獲利，
    致有資金缺口；至 96年8月丙○○因虧損過鉅，投資人又陸
    續要求贖回資金，丙○○無法應付，乃於同年月20日向調查
    單位投案，丙○○因上開詐欺等犯行，業經檢察官提起公訴
    等情，此有台南地方法院檢察署檢察官起訴書附於原審卷足
    憑（見原審卷第 166頁），並為丙○○到庭結證屬實，復為
    兩造所不爭。足見被上訴人所稱因遭丙○○所累致未能將系
    爭投資款轉交上訴人一節，即非無據。證人丙○○於本院到
    庭結證，亦不否認其確因投資失利而未能結清被上訴人投資
    之款項，且其於96年8月10日被上訴人所借用350萬元，亦未
    能返還無訛。是被上訴人否認有收受丙○○轉交之系爭結餘
    款，洵屬有據；是縱認被上訴人依兩造約定負有將丙○○匯
    回之投資款交付上訴人之義務，惟上訴人既未能證明丙○○
    確有匯回系爭投資結餘款屬實，則其本於民法第五百四十一
    條之規定，請求被上訴人交付因處理委任事務所收取之金錢
    226萬9000元，即非有據。
五、綜上所述，上訴人之主張均不足採，其依委任關係請求被上
    訴人給付226萬9000元及自起訴狀繕本送達翌日即 97年5月8
    日起至清償日止，按週年利率百分之5 計算之利息，為無理
    由，應予駁回。原審為上訴人敗訴之判決，尚無違誤。上訴
    意旨指摘原判決不當，求予廢棄，為無理由。
六、本件事證已臻明確，兩造其餘攻擊防禦方法與證據資料，核
    與本件判決結果不生影響，不予一一論述，併予敘明。
七、據上論結，本件上訴為無理由，依民事訴訟法第四百四十九
    條第一項、第七十八條，判決如主文。
中    華    民    國    99    年    4     月    13    日
                  民事第二庭    審判長法  官  陳光秀
                                      法  官  曾平杉
                                      法  官  李文賢
上為正本係照原本作成。
如對本判決上訴，須於判決送達後20日內向本院提出上訴狀，未
表明上訴理由者，應於上訴後20日內，向本院提出理由書（須附
繕本）。依法須繳納裁判費並應委任律師為訴訟代理人，始得上
訴。
中    華    民    國    99    年    4     月    14    日
                                      書記官  謝淑玉
【附記】
民事訴訟法第466條之1：
(1)對於第二審判決上訴，上訴人應委任律師為訴訟代理人。但上
  訴人或其法定代理人具有律師資格者，不在此限。
(2)上訴人之配偶、三親等內之血親、二親等內之姻親，或上訴人
  為法人、中央或地方機關時，其所屬專任人員具有律師資格並
  經法院認為適當者，亦得為第三審訴訟代理人。
民事訴訟法第466條之2第1項：
  上訴人無資力委任訴訟代理人者，得依訴訟救助之規定，聲請
  第三審法院為之選任律師為其訴訟代理人。

司法院資訊處製作；財團法人民間司法改革基金會備份。
